臺中高等行政法院判決　　　　　　　　　　　　　　　九十三年度訴字第三○九號
　　　　　　　　　　　　　　　.
　　原　　　告　甲○○
　　被　　　告　財政部臺灣省中區國稅局
　　代　表　人　乙○○
　　訴訟代理人　丙○○
右當事人間因贈與稅事件，原告不服財政部中華民國九十三年五月七日台財訴字第○
九三○○○○一八四號訴願決定，提起行政訴訟。本院判決如左︰
　　主  文
原告之訴駁回。
訴訟費用由原告負擔。
　　事  實
甲、事實概要：緣原告於民國八十二至八十七年間移轉現金新台幣（下同）一百五十
    萬元、四百五十八萬元、六百萬元、四百五十萬元、九百五十萬元及七百五十萬
    元予其子女徐麗姿、徐鵬凱、徐麗菁及徐麗雯等四人，經被告以其涉有贈與情事
    ，且已超過各該年度贈與稅免稅額，而未依規定辦理贈與稅申報，乃核定原告八
    十二至八十六年度贈與總額分別為一百五十萬元、四百五十八萬元、六百萬元、
    四百五十萬元及九百五十萬元，應納稅額五四、三○○元、五○二、一五○元、
    四九七、○○○元、二七三、○○○元及一、三一○、○○○元，八十七年度則
    併計原告申報之同年度前次贈與金額一百萬元後，核定贈與總額八百五十萬元，
    應納稅額一百零四萬元，並依遺產及贈與稅法第四十四條規定，按各該年度核定
    應納稅額加處一倍之罰鍰分別為五四、三○○元、五○二、一○○元、四九七、
    ○○○元、二七三、○○○元、一、三一○、○○○元及一、○四○、○○○元
    。原告不服，申經復查結果未獲變更，提起訴願，經訴願決定將原處分（復查決
    定）撤銷，由被告另為處分。嗣由被告重核結果，仍維持原核定。原告仍表不服
    ，復提起訴願，惟遭駁回，遂提起本件行政訴訟。
乙、兩造聲明：
一、原告聲明求為判決：訴願決定、復查決定及原處分均撤銷。
二、被告聲明求為判決：原告之訴駁回。
丙、兩造之陳述：
壹、原告起訴意旨略以：
一、關於補徵贈與稅部分：
（一）本件原告借用子女徐麗姿等四人及親友徐尉騰、徐清華、徐清祥、吳素真、吳
      農村等十人名義，向台中市第二、第五信用合作社、及彰化商業銀行、富邦銀
      行等金融機構辦理定期存款，將按期領取之利息彙集整數至千元後，再隨意以
      上列子女或親友名義轉存另一定存，有上開金融機構影印各人頭帳戶之存款領
      款明細，及被告查對後所列之資金流程可稽。所有之銀行存摺及開戶印鑑均由
      原告保管，並由徐麗姿代為向銀行辦理所有存領及轉存手續，有銀行存款及取
      款條均同一筆跡可查，其經濟上之處分權完全為原告所享有，足證原告係借用
      人頭分散利息而循環運用資金，並非贈與。又借用親友帳戶者經核定為分散利
      息，則依行政程序法第六條規定，借用子女名義者，自應為相同認定為分散利
      息所得。
（二）按「納稅義務人以現金轉存其親屬名下，如經查明確屬無償贈與，應依遺產及
      贈與稅法第四條規定核課贈與稅。」為財政部八十四年六月二十日台財稅第八
      四一六三○九四七號函所明釋。所謂「無償贈與」依遺產及贈與稅法第四條及
      民法第四百零六條之規定，仍係指財產所有人一方以自己之財產，為無償給與
      他方之意思表示，及經他方允受始生效力，欠缺其一，即難謂贈與已成立。原
      告雖有出具同意書與被告，惟並非允諾贈與，被告自不得推測認定本件係贈與
      。
（三）本案係被告個案調查，向銀行調閱原告及各人頭帳戶之存款領款等資料，始據
      以核課分散利息所得及贈與稅，如尚有未明之處，依舉證分配責任原則，自應
      由被告負舉證之責，況原告係借用子女及親友名義存款，所保管之存摺及定存
      單於解約或換新摺即未再保存，實非不願提示，被告自不得以此非議。
二、關於罰鍰部分：本件原告八十七年申報贈與一百萬元之發生時間，係在被告核定
    同年度各次贈與行為發生時間之後，其贈與稅自應依贈與先後順序累計計算，則
    查獲前本年度前次贈與應為○元，漏稅額應為八一二、○○○元【（七百五十萬
    –一百萬元）×二一％–五五三、○○○元＝八一二、○○○元】；另原告並無
    贈與，則原核定罰鍰自應隨同減除。
貳、被告答辯意旨略以：
一、關於贈與總額部分：
（一）本件原告於八十二至八十七年間轉存其子女徐麗姿等人之定期存款共十八筆，
      該資金來源經查皆由原告自提現金存入或由其借用之人頭帳戶徐慰騰等人之存
      款帳戶轉存，每筆均有明確之資金來源，且經原告及各受贈人於八十八年六月
      三十日具名簽章同意就系爭款項核課贈與稅，有原告臺中市第二信用合作社活
      期儲蓄存款帳戶及取款憑條、徐慰騰等人第五信用合作社之定存單及匯款委託
      書、徐麗菁等受贈人中央信託局臺中分局等金融機構取款憑條、定期新開戶存
      入憑條及定期存單、原告及各受贈人簽具之同意書等資料影本可稽，又其子女
      皆已成年，既簽章承諾難謂無允受之意，且原告於復查及訴願階段亦自承係以
      其自有資金存入，被告核認系爭款項來自原告並非無據；另原告主張借用人頭
      分散利息之資金循環運用，被告曾函請原告提示分散利息之相關文據供核，惟
      迄未提示，其主張尚難採信。故原核定贈與總額八十二年一百五十萬元、八十
      三年四百五十八萬元、八十四年六百萬元、八十五年四百五十萬元、八十六年
      九百五十萬元及八十七年八百五十萬元並無不合。
（二）本件系爭定期存款到期或解約後其本金或利息均再以受贈人名義轉存或存入受
      贈人帳戶，至被告調查時（八十七年八月二十四日）均續存中並未轉回原告名
      下，依改制前行政法院六十二年判字第一二七號及行政法院三十六年度判字第
      十六號判例意旨，既原告未能提示其匯集利息轉存定存之相關資料以實其說，
      所訴委不足採。另稅捐爭訟制度係採職權探知主義，然關於舉證責任之分配，
      雖有行政訴訟法第一百三十六條準用修正前民事訴訟法第二百七十七條之規定
      ，惟此一規定並不能解決客觀舉證責任之分配，本件有無贈與，納稅義務人知
      之最詳，若仍須由稅捐稽徵機關一一依職權為查核，將倍增稅捐稽徵機關成本
      ，因此依憲法第十九條規定意旨，納稅義務人依個別稅捐法律之規定，具有稽
      徵程序協力義務，且被告已就原告資金存款之情形查明，若要求稅捐機關舉證
      證明納稅義務人主觀之贈與合意存在，幾不可能，為期公平，其舉證責任應予
      轉換。故依遺產及贈與稅法第四條第二項之規定，若原告將其財產片面移轉予
      他人，並經他人受領（或提領）者，稅捐稽徵機關即可作其將財產無償移轉予
      他人之認定，如原告主張其財產之移轉並非無償之事實者，自應負舉證責任。
二、關於罰鍰部分：
（一）原告於八十二至八十七年間贈與予其子女徐麗姿等四人，已超過各該年度贈與
      稅免稅額，未依規定辦理贈與稅申報，違章事證明確，被告依遺產及贈與稅法
      第二十四條第一項及第四十四條前段規定，按核定應納稅額處一倍罰鍰五四、
      三○○元、五○二、一○○元、四九七、○○○元、二七三、○○○元、一、
      三一○、○○○元及一、○四○、○○○元，尚無違誤。又本件已酌予減輕按
      法定最低倍數處一倍罰鍰，原告主張本稅已繳應從輕處罰，核與規定不符。
（二）按本件核定八十七年度漏稅額一、○四○、○○○元，係將本次贈與總額七百
      五十萬元加計查獲前該年度前次贈與額一百萬元減除免稅額一百萬元後，按適
      用稅率計算應納贈與稅額一、○四○、○○○元，減除已繳納（該年度前次贈
      與）稅額○元後之餘額為處罰標準，依財政部六十四年一月十七日台財稅第三
      ○四四○號函釋規定，原處罰鍰一、○四○、○○○元並無違誤。
　　理  由
一、本件原告起訴後，被告代表人業已變更，被告新代表人乙○○聲明承受本件訴訟
    ，經核無不合，應予准許。又原告未於言詞辯論期日到場，又無民事訴訟法第三
    百八十六條所列各款情形，爰依被告之聲請，由其一造辯論而判決。
二、按「凡經常居住中華民國境內之中華民國國民，就其在中華民國境內或境外之財
    產為贈與者，應依本法規定，課徵贈與稅。」、「本法稱贈與，指財產所有人以
    自己之財產無償給予他人，經他人允受而生效力之行為。」為遺產及贈與稅法第
    三條第一項及第四條第二項所分別明定。次按「除第二十條所規定之贈與外，贈
    與人在一年內贈與他人之財產總值超過贈與稅免稅額時，應於超過免稅額之贈與
    行為發生後三十日內，向主管稽徵機關依本法規定辦理贈與稅申報。」、「納稅
    義務人違反第二十三條或第二十四條之規定，未依限辦理遺產稅或贈與稅申報者
    ，按核定應納稅額加處一倍至二倍之罰鍰。」亦為同法第二十四條第一項及第四
    十四條前段所規定。
三、本件原告於八十二至八十七年間移轉現金一百五十萬元、四百五十八萬元、六百
    萬元、四百五十萬元、九百五十萬元及七百五十萬元予其子女徐麗姿、徐鵬凱、
    徐麗菁及徐麗雯等四人，經被告以其涉有贈與情事，且已超過各該年度贈與稅免
    稅額，而未依規定辦理贈與稅申報，乃核定原告八十二至八十六年度贈與總額分
    別為一百五十萬元、四百五十八萬元、六百萬元、四百五十萬元及九百五十萬元
    ，應納稅額五四、三○○元、五○二、一五○元、四九七、○○○元、二七三、
    ○○○元及一、三一○、○○○元，八十七年度則併計原告申報之同年度前次贈
    與金額一百萬元後，核定贈與總額八百五十萬元，應納稅額一百零四萬元，並依
    遺產及贈與稅法第四十四條規定，按各該年度核定應納稅額加處一倍之罰鍰分別
    為五四、三○○元、五○二、一○○元、四九七、○○○元、二七三、○○○元
    、一、三一○、○○○元及一、○四○、○○○元。原告不服，申經復查結果未
    獲變更，循序提起本件行政訴訟。
四、原告訴稱：本件原告借用子女徐麗姿等四人及親友徐尉騰、徐清華、徐清祥、吳
    素真、吳農村等十人名義，向台中市第二、第五信用合作社、及彰化商業銀行、
    富邦銀行等金融機構辦理定期存款，將按期領取之利息彙集整數至千元後，再隨
    意以上列子女或親友名義轉存另一定存，所有之銀行存摺及開戶印鑑均由原告保
    管，並由徐麗姿代為向銀行辦理所有存領及轉存手續，其經濟上之處分權完全為
    原告所享有，足證原告係借用人頭分散利息而循環運用資金，並非贈與。又借用
    親友帳戶者經核定為分散利息，則依行政程序法第六條規定，借用子女名義者，
    自應為相同認定為分散利息所得。又所謂「無償贈與」，依遺產及贈與稅法第四
    條及民法第四百零六條之規定，仍係指財產所有人一方以自己之財產，為無償給
    與他方之意思表示，及經他方允受始生效力，欠缺其一，即難謂贈與已成立。原
    告雖有出具同意書與被告，惟並非允諾贈與，被告自不得推測認定本件係贈與。
    又本件原告八十七年申報贈與一百萬元之發生時間，係在被告核定同年度各次贈
    與行為發生時間之後，其贈與稅自應依贈與先後順序累計計算，則查獲前本年度
    前次贈與應為○元，漏稅額應為八一二、○○○元【（七百五十萬–一百萬元）
    ×二一％–五五三、○○○元＝八一二、○○○元】；另原告並無贈與，則原核
    定罰鍰自應隨同減除等語。
五、經查，原告於八十二至八十七年間轉存其子女徐麗姿等人之定期存款十八筆，金
    額共三千三百五十八萬元，該等資金來源經均由原告自提現金存入或由其借用之
    人頭帳戶徐慰騰等人之存款帳戶轉存，有原告臺中市第二信用合作社活期儲蓄存
    款帳戶及取款憑條、徐慰騰等人之台中市第五信用合作社之定存單及匯款委託書
    、徐麗菁等受贈人中央信託局臺中分局等金融機構取款憑條、定期新開戶存入憑
    條及定期存單等在卷可稽（原處分卷一一五至三四一頁，另三四二頁為被告製作
    之上開資金來源表）；又原告於復查理由書、訴願書及本件起訴書均自承上開資
    金均係其所有；另原告上開轉存其子女徐麗姿等人之定期存款十八筆，其與其子
    女徐麗姿、徐鵬凱、徐麗菁及徐麗雯等四人，均同意被告核課贈與稅，即承認本
    件贈與事實，亦有原告及徐麗姿等四人簽具之同意書在卷可佐（同卷三五七頁）
    。
六、次按當事人主張有利於己之事實，就其事實有舉證責任，民事訴訟法第二百七十
    七條前段定有明文，並為行政訴訟法第一百三十六條規定所準用，另當事人主張
    之事實，須負舉證責任，倘其所提出之證據，不足為主張事實之證明，自不能認
    其主張之事實為真實，亦有改制前行政法院三十六年判字第十六號判例可資參照
    。又稅捐稽徵機關並未直接參與當事人間之私經濟活動，其能掌握之資料自不若
    當事人，是稅捐稽徵機關如已提出相當事證，客觀上已足能證明當事人之經濟活
    動，即難謂未盡舉證責任。再按「動產所有權之歸屬，以占有為要件，銀行、郵
    局、公司存款為名義存款人所有，在未提領前，不能指為他人所有，否則權利義
    務之主體無從確定，物權陷於紊亂。」改制前行政法院六十二年判字第一二七號
    亦著有判例。是依被告所提出之上開事證，客觀上已足認定原告於八十二至八十
    七年間以其自有資金，轉存其子女徐麗姿等人之定期存款十八筆，金額共三千三
    百五十八萬元，為原告贈與其子女徐麗姿等四人等情，原告雖主張所有之銀行存
    摺及開戶印鑑均由其保管，並由徐麗姿代為向銀行辦理所有存領及轉存手續等情
    縱然屬實，惟原告並未提出該等資金於被告查獲前有回存原告之戶頭，或此資金
    已為原告實際上運用等事證，自不影響上開客觀事實，難認其與子女間雙方無贈
    與情事，是被告以原告有上開資金移轉其子女之事實，依上開遺產及贈與稅法第
    四條第二項之規定，核課本件原告贈與稅，即屬有據。至原告另有以其資金使用
    其他親友名義存款，而經被告認非贈與而為分散利息所得乙節，縱有其事，惟本
    件原告與其子女徐麗姿等四人為至親關係，雙方又簽具上開同意書，承認贈與事
    實，二者情形並非完全相同，此部分亦不得認被告有違行政程序法第六條所規定
    之平等原則。
七、復按「同一贈與人在同一年內有兩次以上之贈與行為而於最後一次辦理申報時，
    未將以前各次贈與額合併申報者，應以逃避累進稅率予以送罰一案，其送罰計算
    方式，應就以前各次及最後一次之贈與額扣除依法應予扣減之數額後，合併計算
    贈與稅額，再自其贈與稅額中扣除已繳稅額後之餘額為移罰標準。」為財政部六
    十四年一月十七日台財稅第三○四四○號函所明釋。關於本件被告核定原告八十
    七年度漏報贈與稅部分，依此函釋，因原告於被告查獲本件贈與，原告於該年度
    另有前次贈與額一百萬元，爰將本次贈與總額七百五十萬元加計前次贈與額一百
    萬元，減除免稅額一百萬元後，乘以百分之廿七稅率，再扣減九十八萬五千元累
    進差額，應納贈與稅額為一、○四○、○○○元，減除已繳納（該年度前次贈與
    ）稅額○元後之餘額，為處罰標準，並處應納稅額一倍罰鍰一、○四○、○○○
    元並無違誤。此部分原告主張其於被告查獲本件八十七年度前次贈與應為○元，
    漏稅額應以七百五十萬減一百萬元後，再乘以百分之廿一稅率，再減五十五萬三
    千元（累進差額），而為八十一萬二千元，自屬誤會，併予敘明。
八、綜上所陳，原處分以原告有上開贈與事實，依首開規定，對原告予以補稅及裁罰
    ，並駁回原告復查之申請，均無違誤，訴願決定予以維持，亦無不合，原告請求
    均撤銷，為無理由，應予駁回。
據上論結，本件原告之訴為無理由，爰依行政訴訟法第二百十八條、第一百九十五條
第一項後段、第九十八條第三項前段，民事訴訟法第三百八十五條第一項前段，判決
如主文。
中　　華　　民　　國　　九十三　　　年　　　九　　　　月　　　廿二　　　日
                 臺 中 高 等 行 政 法 院   第 四 庭
                                審 判 長 法      官　沈　應　南
                                         法      官　黃　淑　玲
                                         法      官　許　武　峰
右正本證明與原本無異。
如不服本判決，應於判決送達後二十日內向本院提出上訴書狀，其未表明上訴理由者
，應於提起上訴後二十日內向本院提出上訴理由書（須依對造人數附具繕本）；如於
本判決宣示或公告後送達前提起上訴者，應於判決送達後二十日內補提上訴理由書（
須附繕本）。未表明上訴理由者，逕以裁定駁回。
提起上訴應預繳送達用雙掛號郵票三九○元（三十四元及五元郵票各十份)。
中　　華　　民　　國　　九十三　　　年　　　九　　　　月　　　廿二　　　日
                                         法院書記官  王  永  慶
